【裁判字號】    98,台上,413
【裁判日期】    980122
【裁判案由】    違反貪污治罪條例
【裁判全文】
最高法院刑事判決              九十八年度台上字第四一三號
上  訴  人  乙○○
            丙○○
共      同
選任辯護人  羅明通律師
            王子文律師
上  訴  人  甲○○
選任辯護人  傅祖聲律師
上列上訴人等因違反貪污治罪條例案件，不服台灣高等法院中華
民國九十六年十月三十日第二審更審判決（九十四年度重上更(三)
字第一九四號，起訴案號：台灣桃園地方法院檢察署八十五年度
偵字第一三六八九、一三七八二、一三九七一、一五六一三號）
，提起上訴，本院判決如下：
    主  文
上訴駁回。
    理  由
按刑事訴訟法第三百七十七條規定：上訴於第三審法院，非以判
決違背法令為理由，不得為之。是提起第三審上訴，應以原判決
違背法令為理由，係屬法定要件，如果上訴理由書狀並未依據卷
內訴訟資料，具體指摘原判決不適用何種法則或如何適用不當，
或所指摘原判決違法情事，顯與法律規定得為第三審上訴理由之
違法情形，不相適合時，均應認其上訴為違背法律上之程式，予
以駁回。本件原審經審理結果，認為上訴人乙○○原任桃園縣桃
園市市長，為依據法令從事公務之人員，購辦公用物品即後述土
地，而與其妻即上訴人丙○○、其宗親即上訴人甲○○共同收取
回扣之犯行罪證明確，因而撤銷第一審關於上訴人等部分之科刑
判決，改判仍論乙○○以共同依據法令從事公務之人員，購辦公
用物品，收取回扣罪，處有期徒刑拾年陸月；丙○○、甲○○
與依據法令從事公務之人員，共同購辦公用物品，收取回扣罪，
各處有期徒刑拾年陸月、伍年肆月；並均為相關從刑之宣告。已
詳敘調查、取捨證據之結果及憑以認定犯罪事實之心證理由。並
就上訴人等否認犯行之供詞及其所辯各節認非可採，詳加指駁。
從形式上觀察，原判決並無足以影響判決結果之違法情形存在。
上訴人乙○○、丙○○上訴意旨略以：(一)、共同被告甲○○、李
朝旺（業經原審上訴審判決無罪確定）、李進田（業經第一審判
處使公務員登載不實罪刑，並宣告緩刑確定）、李金水（未據起
訴）於調查中均以「被告」身分接受詢問，俱未經具結，原判決
逕認屬其等以「證人」地位所為之「證詞」，且於第一審審理程
序中，審判長並未詢以「對於證據能力有何意見」，上訴人等或
辯護人無從表示「對證據能力沒有意見」等語，原判決之認定顯
與卷證資料不符，有理由矛盾之違法。(二)、證人李朝旺於第一審
偵、審及原審上訴審中，就設定抵押權登記原因、有無回扣約定
、有無交付賄款等節，前後供述不一，並與其於調查中所述者不
符，又依李朝旺於調查中所述，其既與乙○○約定回扣款為新台
幣（下同）一千一百萬元，即無需設定高達三千三百萬元之抵押
權，此與經驗法則有違，原判決不察，遽為不利於上訴人等之認
定，有理由不備、矛盾之違法。(三)、原判決事實先認定坐落桃園
縣桃園市○○段三地號土地（下稱系爭土地）之抵押權設定及塗
銷係由丙○○「負責處理」，復又認定係「由丙○○指示助理繕
寫」，嗣於理由認定係由丙○○為「代理人」辦理等情，前後矛
盾，有理由矛盾之違法。且依共同被告甲○○於調查中，證人李
朝旺於原審上訴審，證人陳長生、陳秀梅、吳義男於原審更二審
中所為之證述，及本件係以案外人方佳琪為「複代理人」，暨案
外人李文聰與李朝旺於民國九十六年三月二十二日通訊對話內容
，足證乙○○、丙○○並無與李朝旺事先共謀收賄而辦理抵押權
設定事宜，原判決未說明不予採取上開證據資料之理由，有判決
不載理由之違法。(四)、原判決就證人萬寶珠於八十五年八月二十
六日提領三百萬元之緣由，先認定係丙○○通知萬寶珠提出者，
復認定係乙○○向李曉鐘之借款，再認定係乙○○向李曉鐘索回
李朝旺所調借之款項，前後不一，有判決理由矛盾之違法。又原
判決依證人甲○○、萬寶珠、陳長生所述，認定該筆款項係由丙
○○指示陳長生前去農會取得，惟證人萬寶珠業向乙○○表示伊
上開證述內容有誤，並提出伊書立之切結書為證，原判決此部分
認定即有違誤；原判決嗣於理由參之二之(十)中，依證人萬寶珠所
述，另認定該筆款項係直接匯入甲○○帳戶內，致其所為認定前
後齟齬，亦有理由矛盾之違法。(五)、依卷附系爭土地抵押權設定
及註銷登記資料暨證人李進田、證人即共同被告甲○○之供述，
足證乙○○對於系爭土地抵押權之設定，事前並不知情，又上開
證據資料與原判決所引證人李朝旺證述內容不符，原判決未說明
不採上開有利證據之理由，即依證人李朝旺所述而為不利於上訴
人等之認定，有判決不載理由之違法等語。甲○○上訴意略稱：
(一)、證人李朝旺就甲○○有無參與分配回扣款之事，前後供述不
一，原判決遽以為論罪基礎，有理由矛盾之違法。(二)、證人李進
和之證述無法據以認定李朝旺關於「上訴人係受被告乙○○之指
示而擔任抵押權人」證言之可信性，且李朝旺對其所述上開事實
，亦無法舉證證明，復以其屢向甲○○借款遭拒等情，難認李朝
旺上開證述足以採信，原判決不察，遽採為判決基礎。又依證人
李進田於第一審偵、審中所述，足證李朝旺上開所證並不可信，
另證人李朝枝亦於原審為有利於甲○○之陳述，惟原判決不予採
納，俱有判決理由不備之違法。(三)、依常理判斷，土地價款尚需
經過市公所實際撥付，致乙○○能否或何時收到剩下回扣之情事
，甚難預料，且倘甲○○受乙○○指定而為抵押權人，豈能未經
乙○○同意即於尾款發放前塗銷抵押權，原判決此部分認定有違
採證法則云云。惟按：(一)、修正刑事訴訟法係於九十二年二月六
日經總統公布施行，而同日公布施行之修正刑事訴訟法施行法增
訂第七條之三復規定：「中華民國九十二年一月十四日修正通過
之刑事訴訟法施行前，已繫屬於各級法院之案件，其以後之訴訟
程序，應依修正刑事訴訟法終結之。但修正刑事訴訟法施行前已
依法定程序進行之訴訟程序，其效力不受影響」，是以九十二年
二月六日修正之刑事訴訟法第一百五十九條、第一百五十九條之
二規定，係於九十二年九月一日施行，在此之前，有關證據能力
之認定問題，仍應適用修正前刑事訴訟法相關規定。原判決已就
本件係於八十五年十二月二十七日繫屬第一審法院（見第一審卷
第一宗第一頁）。又本件第一審及原審法院上訴審、更一審及更
二審審理程序，係分別於八十六年十月二十二日、八十九年九月
十三日、九十一年三月十三日、九十二年七月十七日辯論終結（
見第一審卷第三宗第九十二頁背面，原審上訴卷第二宗第二一一
頁、更(一)卷第二宗第一一八頁、更(二)卷第二宗第二一○頁），依
上開法條但書規定，既係於九十二年九月一日刑事訴訟法施行前
已依修正前刑事訴訟法進行之訴訟程序（包含相關證據法則之適
用），其效力不受影響。經查本件證人即共同被告甲○○、證人
李朝旺、李進田、李金水於法務部調查局調查程序中（下稱調查
中）之供述，均作成於修正刑事訴訟法施行之前，係依當時所採
職權主義之法定程序進行調查而得，揆諸前開說明，其效力均不
受影響，已敘明其認有證據能力之理由（見原判決第九至十頁，
理由貳之(三)、(四)），揆諸上開說明，並無違法可言。上訴意旨執
此指摘，尚非合法之第三審上訴理由。又第一審審判長係詢問上
訴人等對上開證人之供述有無意見？上訴人等答以：「無意見」
，有審判筆錄在卷可證（見第一審卷第三宗第七十五、七十六、
七十八、七十九、八十四頁）。原判決誤認審判長係詢以：「對
於證據能力有何意見？」，並因此引用刑事訴訟法第一百五十九
條第一項、第二項資為有證據能力之理由，與第一審卷內筆錄資
料雖有不符，而有微疵，然此部分贅載，尚不影響上揭證人於調
查中供述有證據能力之認定，於判決之結果顯不生影響，依刑事
訴訟法第三百八十條規定，仍不得據為第三審上訴之合法理由。
(二)、現行刑事訴訟關於偵查權之行使，其主導權在於檢察官，法
務部調查局調查員於偵查中受檢察官之指揮處理「詢問證人」事
務，依刑事訴訟法第一百九十六條之一第二項所列有關訊問證人
之準據規定，其中同法第一百八十六條第一項「證人應命具結」
之規定，並不在準用之列。是證人於調查局調查員詢問時所為陳
述，並不生具結之問題，自無同法第一百五十八條之三規定之適
用。上揭證人甲○○等人於調查中之陳述，未令具結，原無不合
。原判決此部分採證，核無上訴意旨所指未經具結違背證據法則
之情形。(三)、證據之取捨及犯罪事實之認定，乃事實審法院之職
權，苟其取捨，不違背經驗法則或論理法則，不得任意指為違法
；又證據之證明力如何，由事實審法院本於確信自由判斷之，此
項自由判斷之職權行使，苟係基於吾人日常生活之經驗，而未違
背客觀上應認為確實之定則，又已敘述其何以為此判斷之理由者
，亦不容漫指為違法，而據為適法之第三審上訴理由。原判決業
已依憑證人李朝旺於調查中、第一審及原審更三審所證述情節，
並援引證人李進和、李朝枝等人之證詞，及參酌卷附協調會議紀
錄、申請書、通知書、土地登記簿謄本、土地登記申請書、他項
權利證明書、印鑑證明、桃園市公庫支票、土地價購清冊明細、
桃園市公所支出傳票、切結書影本等證據資料，據以認定乙○○
確係藉甲○○之手，以系爭土地設定抵押權等方式，向地主收取
回扣款之事實。原判決復以甲○○於調查中、檢察官偵查及第一
審供述：伊依乙○○之指示成為抵押權人，以協助乙○○順利取
得回扣款二千一百七十五萬元等情，核與乙○○、丙○○供陳：
甲○○確有匯入前開款項至乙○○、李水圳帳戶等情相符，及參
酌卷附銀行存摺、匯款回條聯、收入傳票及本票等證據資料，憑
以認定甲○○係經乙○○告知而同意始為抵押權人，甲○○為乙
○○之利益，而參與處理收取前揭回扣款之行為。並說明：(1)由
甲○○之供述可知，李朝旺於八十四年間即要求以甲○○名義設
定為抵押權人，甲○○原未應允，於同年十一月間某日雖有謂「
經乙○○當面告知答應李朝旺之請求，及同宗叔叔李進田勸說後
，始同意設定為抵押權人」，然實則甲○○與乙○○、丙○○間
並無上揭二千餘萬元之借款，該系爭土地設定抵押權之原因目的
，實係乙○○及甲○○間已為謀議計畫，為保障乙○○等順利取
得該土地回扣之目的，而由乙○○指定甲○○為抵押權人使然。
(2)八十五年八月二十三日桃園市公所發放第二次價購款之前，系
爭土地抵押權之設定固於同年八月二十日已塗銷一節。依乙○○
身為桃園市市長，對何時市公所有能力撥付第二次土地價購款，
當早於實際撥付前即得知悉，而能指示塗銷抵押權之登記。何況
李朝旺於抵押權塗銷登記後仍未補足尚未給付之八百二十五萬元
回扣款，甲○○為代乙○○追討不足之八百二十五萬元，乃於八
十五年八月二十九日下午五時許，約李朝旺至乙○○公館見面，
乃由乙○○指示李朝旺書寫一份切結書予甲○○，並限二十天內
將八百二十五萬元交付甲○○。故尚不能僅以抵押權塗銷日期在
第二次撥付土地價購尾款之前，而為有利甲○○等人之認定。原
判決業已依據調查證據之結果，說明其得心證之理由。此屬事實
審法院證據取捨之職權判斷，並無違背客觀存在之經驗法則或論
理法則，自不容上訴人等漫事指為違法。至於證人李朝旺於八十
五年十月三十日調查中固曾稱：八十四年十一月初，伊去找市長
乙○○，伊有意將名下土地設定一千一百萬元給乙○○指定之人
，以求徵收能快一點等語；但證人李朝旺又稱：後因伊名下土地
被法院查封，無法設定，向乙○○表示，以宗親名下土地設定三
千萬元給乙○○指定之人；在徵得李進田、李進松、李進和、李
進富、李連招同意後，伊將該筆土地設定抵押權三千三百萬元給
乙○○指定之甲○○等語（見他字第五八九號卷第十七頁背面、
第十八頁），原判決依憑證人李朝旺所證，認定系爭土地設定抵
押權三千三百萬元，核無違法之處。另證人李朝旺於八十五年十
月三十日調查中雖先稱：當初與乙○○講好「價碼」為一千一百
萬元；然該證人繼稱：「但土地第一次撥款時（八十五年七月三
日）為辦理清償塗銷，俾第二次款項早日領取，要李進田……等
人依分配比例匯予甲○○，惟伊向甲○○表示要回餘款時，甲○
○謂李進田等五人僅匯二千二百七十五萬元，不足八百二十五萬
元，均是要給市長乙○○的，其已匯給市長二千一百七十五萬元
，一百萬元留下來處理稅金問題，並叫伊追討剩餘之八百二十五
萬元。甲○○表示已經匯給乙○○的錢，即係伊為求該系爭土地
儘早價購，答應給乙○○之好處。土地價購款第一次核撥時，我
們八位土地持分人領得桃園市公庫支票後，在下午三點多即集體
至桃園市農會協商匯款予甲○○之分配比例，當時甲○○亦在場
……會議由李朝枝和李進田主持，協商結果……共計三千一百萬
元，但最後……共少匯八百二十五萬元」等語（見同上卷第十八
頁）。原判決就上訴人等索取回扣款為三千萬元，並非證人李朝
旺所言當初所約定之一千一百萬元，雖未加以說明，理由縱欠周
全，然因不影響於上訴人等犯罪之成立，即無違法可言，不容任
意指摘，而資為合法之第三審上訴理由。(四)、原判決業已依憑上
訴人等之供述及證人萬寶珠、陳長生、李朝旺之證詞，並參酌卷
附切結書及計算表、系爭土地之抵押權設定、塗銷及移轉登記申
請書等相關證據資料，本於調查所得心證，綜合研判，敘明其認
定丙○○既與乙○○已事先謀議，其後復參與系爭土地之抵押權
登記、回扣款之取得、使用，李朝旺簽立之切結書亦係由其所核
算書寫，上載八百二十五萬元金額與回扣款交付差額相符，嗣又
曾至李水圳住處請李水圳簽發不實內容之本票，以應付調查人員
之調查等情，所有事證均足證實丙○○確有自始即參與前開索取
回扣款之行為，其與乙○○、甲○○間為共同正犯之依據及理由
。核與採證法則並無違背，不得任意指摘，而資為合法之第三審
上訴理由。(五)、原判決綜核甲○○之供述，及證人萬寶珠、陳長
生所證述，資為認定八十五年八月二十六日，丙○○以急需三百
萬元為由，通知萬寶珠將李連招原應交予李朝旺之價購款中提出
三百萬元，以償還李朝旺先前自甲○○所收回扣款中借去三百五
十萬元中之部分款項。萬寶珠即自李連招帳戶內提領三百萬元後
，由丙○○指示不知情之其代書事務所陳長生去農會辦理取得。
另五十萬元部分亦經萬寶珠於八十五年九月五日自李連招所領價
購款中匯款予甲○○等事實之依據及理由（見原判決第六、二十
五頁）。雖證人萬寶珠於原審更三審另證稱：有一筆是伊幫祖母
李連招處理過，錢是匯到甲○○戶頭。伊祖母有要伊用李連招名
義開立一張三百五十萬元本票交給李朝旺，但不知開立此本票之
用途。伊以前未看過該借條，伊只知有三百萬元匯到甲○○帳戶
，不清楚是何人借的等語（見原審更(三)卷第二宗第七頁），但原
判決已說明：證人萬寶珠雖曾為祖母李連招匯款至甲○○之帳戶
，然其並不知款項是否係乙○○所借貸，況徵之茍係乙○○所借
貸，衡情何庸將款項匯至無關之甲○○之帳戶內。該證人此部分
所證，尚不足援為有利於乙○○等人之證據（見原判決第三十三
頁）。所為論斷，核與採證法則並無違背，不得任意指摘，而資
為合法之第三審上訴理由。又本院為法律審，除依刑事訴訟法第
三百九十四條第一項但書規定，得對之為調查之事項外，並不調
查事實及證據。乙○○、丙○○提出未具日期之切結書，謂原判
決此部分所認定之犯罪事實有誤等情，不得據以提起第三審上訴
。(六)、所謂對於被告有利之證據不予採納者，應說明其理由，係
指該項證據倘予採納，能予推翻原判決所確認之事實，而得據以
為有利於被告之認定者而言。如非此項有利於被告之證據，縱未
於判決內說明其不足採納之理由，因本不屬於上開範圍，雖其訴
訟程序有所違誤，但仍應受刑事訴訟法第三百八十條之限制，不
得據以為第三審上訴之適法理由。原判決既已論敘說明上訴人等
所辯均不可採之理由，雖未另就證人陳長生、陳秀梅於原審更二
審所證：乙○○、丙○○不知李朝旺委託辦理系爭土地抵押權設
定事宜，亦未事先指示辦理（見更(二)卷第二宗第八十一、八十二
、八十五至八十六頁）；證人吳義男於原審更二審證稱：係由李
朝旺辦理抵押權登記事宜（見同上卷第一五五頁）；證人李進田
於偵查及第一審所證：係伊拜託甲○○幫忙李朝旺（見偵字第一
三七八二號卷第二四０頁，第一審卷第二宗第五十九頁）；證人
李朝枝於第一審證稱：李朝旺未向伊表示乙○○要求回扣三千萬
元，伊亦不知抵押權設定予甲○○之事（見第一審卷第二宗第六
十九頁）等各語；以及案外人李文聰與李朝旺於九十六年三月二
十二日通訊對話內容。均非屬對上訴人等有利之證據特別加以說
明，但此單純訴訟程序上之簡略，並非理由不備，對判決本旨不
生任何影響，自不得執為上訴第三審之上訴理由。(七)、其餘上訴
意旨，經核係置原判決所為明白論斷於不顧，仍持已為原判決指
駁之陳詞再事爭辯，及對於事實審法院取捨證據與自由判斷證據
證明力之職權行使，或就與判決本旨無關之枝節事項，徒以自己
之說詞，任意指摘，難認已符合首揭法定之第三審上訴要件。其
等上訴均違背法律上之程式，俱應予駁回。
據上論結，應依刑事訴訟法第三百九十五條前段，判決如主文。
中    華    民    國  九十八  年    一    月  二十二  日
                      最高法院刑事第十庭
                          審判長法官  邵  燕  玲
                                法官  李  伯  道
                                法官  孫  增  同
                                法官  李  英  勇
                                法官  洪  昌  宏
      本件正本證明與原本無異
                                      書  記  官
中    華    民    國  九十八  年    二    月    五    日
                                                     Ｍ


司法院資訊處製作；財團法人民間司法改革基金會備份。
